【裁判字號】    95,訴更,1
【裁判日期】    950126
【裁判案由】    毒品危害防制條例
【裁判全文】
臺灣板橋地方法院刑事判決               95年度訴更字第1號
公  訴  人  臺灣板橋地方法院檢察署檢察官
被      告  甲○○
上列公訴人因被告違反毒品危害防制條例案件，不服本院九十四
年度訴字第一五九九號，中華民國九十四年九月二十六日第一審
判決（起訴案號：臺灣板橋地方法院檢察署九十四年度毒偵字第
二四四０、二五三一號、九十四年度偵字第七三四二號），提起
上訴，經判決後，由臺灣高等法院發回更審，本院判決如下：
    主  文
本件公訴不受理。
    理  由
一、公訴意旨略以：被告甲○○前因施用毒品案件，經送觀察、
    勒戒後，認無繼續施用毒品之傾向，由臺灣基隆地方法院檢
    察署檢察官於民國八十七年九月二十一日以八十七年度偵字
    第四一０九號為不起訴處分確定。又因施用第一、二級毒品
    案件，經法院裁定送強制戒治，於九十二年六月十七日停止
    戒治出所，並經臺灣板橋地方法院於九十二年三月二十四日
    以九十二年度訴字第四九九號判處有期徒刑一年確定。復因
    施用第二級毒品案件，經臺灣板橋地方法院於九十二年十二
    月二十五日以九十二年度簡字第三六六三號判處有期徒刑五
    月確定。詎仍不知悔改，分別基於施用第一級毒品海洛因及
    第二級毒品安非他命之概括犯意，自九十三年一月初某日起
    至九十四年四月二十九日止，在其新莊住處等處所，分別施
    用第一級毒品海洛因及第二級毒品安非他命多次。嗣於九十
    三年十二月二十四日下午五時三十分許，為警在苗栗縣頭份
    鎮○○路二二三號第一次查獲，並扣得海洛因三小包；於九
    十四年四月二十九日下午三時三十分許，為警在臺北縣新莊
    市○○○路一一三號第二次查獲，並扣得注射針筒二支、安
    非他命吸食器一組、海洛因一包，因認被告涉有違反毒品危
    害防制條例第十條第一項之施用第一級毒品及同法第十條第
    二項之施用第二級毒品罪嫌。
二、按起訴之程序違背規定者，應諭知不受理之判決，並得不經
    言詞辯論為之，刑事訴訟法第三百零三條第一款、第三百零
    七條分別定有明文。次按犯毒品危害防制條例第十條之罪者
    ，檢察官應聲請法院裁定，令被告入勒戒處所觀察、勒戒，
    其期間不得逾二月。觀察、勒戒後，檢察官依據勒戒處所之
    陳報，認受觀察、勒戒人無繼續施用毒品傾向者，應即釋放
    ，並為不起訴之處分；認受觀察、勒戒人有繼續施用毒品傾
    向者，檢察官應聲請法院裁定令入戒治處所強制戒治，其期
    間為六個月以上，至無繼續強制戒治之必要為止。但最長不
    得逾一年。依前項規定為觀察、勒戒或強制戒治執行完畢釋
    放後，五年後再犯第十條之罪者，適用本條前二項之規定；
    觀察、勒戒或強制戒治執行完畢釋放後，五年內再犯第十條
    之罪者，檢察官應依法追訴；毒品危害防制條例第二十條、
    第二十三條第二項亦分別定有明文。是依前開法條規定為觀
    察、勒戒或強制戒治執行完畢釋放後，需五年內再犯毒品危
    害防制條例第十條之罪，始得由檢察官依法追訴，若係五年
    後再犯毒品危害防制條例第十條之罪，則應由檢察官聲請法
    院裁定，令被告入勒戒處所觀察、勒戒，並視勒戒處所之陳
    報，依受觀察勒戒人有、無繼續施用毒品傾向之不同，而分
    別聲請法院裁定令入戒治處所強制戒治或為不起訴處分。
三、經查：
  (一)被告甲○○前因施用毒品案件，經法院裁定送觀察、勒戒後
    ，認無繼續施用毒品傾向，於八十七年九月二十二日觀察、
    勒戒執行完畢釋放，由臺灣基隆地方法院檢察署檢察官於八
    十七年九月二十一日以八十七年度偵字第四一０九號為不起
    訴處分確定；又因施用第一、二級毒品案件，經本院於九十
    一年七月二十四日以九十一年度毒聲字第二二四一號裁定送
    觀察、勒戒後，認有繼續施用毒品傾向，再經本院於九十一
    年十一月五日以九十一年度毒聲字第三六七一號裁定令入戒
    治處所施以強制戒治一年，同時經檢察官提起公訴，起訴部
    分經本院於九十二年三月二十四日以九十二年度訴字第四九
    九號判處有期徒刑八月（施用第一級毒品部分）、六月（施
    用第二級毒品部分），應執行有期徒刑一年確定，強制戒治
    部分則另經本院於九十二年四月十四日以九十二年度毒聲字
    第一一五０號裁定停止戒治，所餘戒治期間付保護管束，而
    於九十二年六月十七日停止戒治出所，嗣再經本院於九十二
    年十月二十三日以九十二年度毒聲字第三二六三號裁定撤銷
    停止戒治，令入戒治處所施以強制戒治，惟被告經撤銷停止
    戒治後，迄今均未執行原強制戒治停止後之剩餘期間；後再
    因於九十二年九月間施用第二級毒品之犯行，經檢察官聲請
    簡易判決處刑，由本院於九十二年十二月二十五日以九十二
    年度簡字第三六六三號判處有期徒刑五月確定等情，有本院
    九十一年度毒聲字第二二四一號、第三六七一號、九十二年
    度毒聲字第一一五０號、第三二六三號刑事裁定書、本院九
    十二年度簡字第三六六三號判決書暨臺灣板橋地方法院檢察
    署九十二年度毒偵字第三三一九號聲請簡易判決處刑書各一
    件及臺灣高等法院被告前案紀錄表、法務部全國檢察官線上
    查詢刑案人犯在監所最新資料報表各一份附卷可稽，並經本
    院調閱臺灣板橋地方法院檢察署九十二年度執字第四二０九
    號執行卷宗查核屬實。而被告本件施用毒品犯行與前開九十
    二年度簡字第三六六三號刑事案件施用毒品之時間相距僅約
    四月，若依上開規定，施用毒品之行為人係於觀察、勒戒或
    強制戒治執行完畢釋放後「超過」五年，再犯毒品危害防制
    條例第十條規定之施用毒品罪時，檢察官即應依同條例第二
    十條第一項之規定聲請法院裁定令被告入勒戒處所觀察、勒
    戒，不得逕行起訴，則本件被告於前次觀察、勒戒執行完畢
    釋放（八十七年九月二十二日）未滿五年內二度施用毒品，
    並經法院判刑確定，復於第二次施用毒品為警查獲後僅有四
    月之久，即三度施用毒品（即本件犯行），被告顯有施用毒
    品之習性，卻因被告本件犯行與被告前經法院裁定送觀察、
    勒戒執行完畢釋放相距已逾五年，檢察官須先聲請法院裁定
    令被告入勒戒處所觀察、勒戒，不得逕行起訴，其適用法律
    結果，固有失衡之現象。
  (二)惟法官針對具體案件適用法律時，雖應審酌探究相關法律之
    立法目的、權衡當事人之權益及公共利益、斟酌個案相關情
    狀等情事為裁判，不得拘泥於法條字面文義，而為認事用法
    。然行為之處罰，以行為時之法律有明文規定者為限，刑法
    第一條前段定有明文，此為罪刑法定原則之具體規定。而罪
    刑法定原則，乃刑法禁止以類推做為創新或擴張可罰行為或
    加重科處刑罰之方法，即所謂類推禁止。換言之，刑法禁止
    比附援引相類似之法條，來科處法條所未明確規定之行為。
    而行為人之具體行為如非法條之抽象規定所能涵蓋時，法院
    即不得類推解釋刑罰法規，諭知行為人有罪之判決。僅於類
    推解釋適用刑罰法規，將有利於行為人，始例外不在禁止之
    列。而毒品危害防制條例雖兼有保安處分之規定，仍無礙於
    屬廣義刑罰法規之性質，自亦應有罪刑法定原則之適用。是
    依毒品危害防制條例第二十條第三項規定：「依前項規定為
    觀察、勒戒或強制戒治執行完畢釋放後，五年『後』再犯第
    十條之罪，應由檢察官向法院聲請對被告裁定送觀察、勒戒
    。」、同條例第二十三條第二項規定：「觀察、勒戒或強制
    戒治執行完畢釋放後，五年『內』再犯第十條之罪者，檢察
    官應依法追訴或裁定交付審理。」，上開條文所稱之「五年
    後」、「五年內」均係以「觀察、勒戒或強制戒治執行完畢
    釋放後」為期間之起算點。則從毒品危害防制條例第二十三
    條第二項條文字面觀之，不論採取體系解釋、文義解釋、擴
    張解釋或論理解釋等法學方法，均無從將「觀察、勒戒或強
    制戒治執行完畢釋放後，五年後再犯第十條之罪」，解釋成
    係指受觀察、勒戒或強制戒治之執行完畢後，已逾五年之相
    當期間，始再次施用毒品之行為，視為初犯而免於逕依刑事
    程序施以處遇，是公訴人於就本院前審判決提出之上訴書中
    指稱毒品危害防制條例第二十三條第二項規定：「觀察、勒
    戒或強制戒治執行完畢釋放後，五年內再犯第十條之罪者，
    檢察官應依法追訴或裁定交付審理。」，應以施用毒品之人
    距離前次即第一次施用毒品經觀察、勒戒或強制戒治執行完
    畢釋放後之第二次犯行之期間是否在五年內，作為判斷應否
    逕行追訴之時點，若施用毒品之人於前次觀察、勒戒或強制
    戒治後五年內曾再犯施用毒品案件，縱本件施用毒品案件距
    前次觀察、勒戒或強制戒治執行完畢釋放已逾五年，因其於
    五年內曾再犯毒品案件，已無所謂五年戒斷期之存在，故難
    認係五年後再犯，顯係增加法律所無之要件，擴張可罰行為
    之範圍，要屬無據。
  (三)再者，毒品危害防制條例規定施用毒品之人，應送勒戒處所
    施以觀察、勒戒或強制戒治，立法理由係認施用毒品之人，
    因受毒品之戕害，係屬罹病之人，而應予治療。故需由法院
    裁定將施用毒品之人，送往勒戒處所觀察、勒戒或強制戒治
    。因此，對於施用毒品之人，原則上應送勒戒處所觀察、勒
    戒或強制戒治。如行為人仍於觀察、勒戒或強制戒治執行完
    畢後五年內再犯施用毒品罪，顯見行為人並無悔悟之意，且
    觀察、勒戒或強制戒治已不足以收治療之效果，毒品危害防
    制條例第二十三條第二項始規定檢察官應逕行訴追。本件被
    告前因施用毒品案件，於八十七年九月二十二日觀察、勒戒
    執行完畢後，又於五年內即九十一年及九十二年間再有二次
    施用毒品之犯行，固足認被告並無悔悟之意，觀察、勒戒亦
    不足以收治療之效果。然被告於前次觀察、勒戒執行完畢釋
    放後五年內第一次再犯施用毒品案件，並未完成其強制戒治
    之處遇，第二次施用毒品案件，則經檢察官逕行起訴，而未
    施以觀察、勒戒或強制戒治。則本件被告再次施用毒品之犯
    行，距被告於八十七年九月二十二日觀察、勒戒執行完畢釋
    放已逾五年，自不得認定被告該次觀察、勒戒不足以收治療
    之效果。因之，毒品危害防制條例規定施用毒品之人應送勒
    戒處所施以觀察、勒戒或強制戒治，其立法意旨係認施用毒
    品之人乃屬罹病之人，原則上須先由法院將施用毒品之人裁
    定送觀察、勒戒或強制戒治施以治療，僅於觀察、勒戒或強
    制戒治完畢後五年內再犯時，始例外由檢察官逕行起訴。是
    本件被告施用毒品之犯行，既與被告前次觀察、勒戒執行完
    畢釋放相距已逾五年，復無從認定被告前次觀察、勒戒不足
    以收治療之效果，則依毒品危害防制條例第二十條第三項、
    第一項、第二項規定，由檢察官先聲請法院裁定送觀察勒戒
    ，再依觀察、勒戒之結果，視有無繼續施用之傾向，分別為
    不起訴或聲請法院裁定令入戒治處所施以強制戒治期滿後再
    為不起訴處分，亦合於立法意旨。
四、綜上所述，本件被告於九十三年一月初某日起至九十四年四
    月二十九日止再犯毒品危害防制條例第十條第一、二項之罪
    ，顯不符毒品危害防制條例第二十三條第二項所謂觀察、勒
    戒或強制戒治執行完畢釋放後五年內再犯之規定，依其規定
    意旨，檢察官即不得逕行追訴，本件公訴人逕予起訴，其起
    訴之程序違背規定，爰不經言詞辯論，逕行諭知不受理之判
    決。
據上論斷，應依刑事訴訟法第三百零三條第一款、第三百零七條
，判決如主文。
中    華    民    國  九十五   年    一    月  二十六  日
                  刑事第十九庭 審判長法  官    白光華
                               法        官    楊志雄
                               法        官    曾淑娟
上列正本證明與原本無異。
如不服本判決應於送達後十日內向本院提出上訴狀
                               書記官   陳金鳳
中    華    民    國  九十五年    一    月  二十七  日


司法院資訊處製作；財團法人民間司法改革基金會備份。
